ACORDAO-COMPLETO-2536738

ACÓRDÃO 3025/2022 ATA 17/2022 - PRIMEIRA CÂMARA

VISTOS, relatados e discutidos estes autos que tratam de recurso de reconsideração interposto pela empresa VGS Produções S/A, contra o Acórdão 9435/2021-TCU-Primeira Câmara. 
ACORDAM os Ministros do Tribunal de Contas da União, reunidos em Sessão da 1ª Câmara, ante as razões expostas pelo Relator, em:
9.1 conhecer do presente recurso de reconsideração para, no mérito, negar-lhe provimento;
9.2. dar ciência do presente acórdão, assim como do relatório e do voto que o fundamentam, ao recorrente.

Recurso de reconsideração interposto contra o Acórdão 9.435/2021-Primeira Câmara, por meio do qual a responsável teve suas contas julgadas irregulares e foi condenada a ressarcir o débito apurado, em decorrência de pagamentos irregulares no âmbito do contrato firmado com o Ministério da Ciência, Tecnologia, Inovações e Comunicações (extinto).

Primeira Câmara

Ministério da Ciência, Tecnologia, Inovações e Comunicações.

3. Interessados/Responsáveis/Recorrentes:
3.1. Interessado: Ministério da Ciência, Tecnologia, Inovações e Comunicações (extinto).
3.2. Responsáveis: Joao da Silva Couto (XXX.594.501-XX); Maria da Abadia Meireles de Matos (XXX.714.771-XX); VGS Produções S/A (02.036.987/0001-20).
3.3. Recorrente: VGS Produções S/A (02.036.987/0001-20).

13.1. Ministros presentes: Walton Alencar Rodrigues (Presidente), Benjamin Zymler, Vital do Rêgo (Relator) e Jorge Oliveira.

ACORDAO-COMPLETO-2543558

Acórdão 7972/2022 - Primeira Câmara

VITAL DO RÊGO

Ministro Jorge Oliveira.

Tratam os presentes autos de recurso de reconsideração interposto por VGS Produções S/A contra o Acórdão 1147/2021-TCU-Primeira Câmara.
2.	Adoto como parte do relatório a instrução de mérito elaborada no âmbito da Secretaria de Recursos, transcrita a seguir, a qual contou com a anuência de seus dirigentes (peças 122 a 124) :
	Cuida-se de recurso de reconsideração em processo de tomada de contas especial interposto por VGS Produções S/A (peças 101-102) , buscando impugnar o Acórdão 9435/2021-TCU-Primeira Câmara (peça 80) , por meio do qual o responsável teve suas contas julgadas irregulares, com imputação de débito, em decorrência de pagamentos irregulares no âmbito do Contrato 30/2009-MC.
Eis o extrato da decisão recorrida (Acórdão 9435/2021-TCU-Primeira Câmara - peça 80) :
VISTA, relatada e discutida esta tomada de contas especial instaurada pelo Ministério das Comunicações em face da empresa VGS Produções S/A e de seu administrador, em decorrência de pagamentos irregulares no âmbito do Contrato 30/2009-MC.
ACORDAM os Ministros do Tribunal de Contas da União, reunidos em sessão da 1ª Câmara, ante as razões expostas pelo Relator e com fundamentos nos artigos 1º, inciso I; 12, §3º; 16, inciso III, alíneas "b" e "c", e §§ 2º e 3º; 19; 23, inciso III; 26; e 28, inciso II, da Lei 8.443/1992 c/c os artigos 1º, inciso I; 169, inciso II; 209, incisos II e III, e §§ 5º e 7º; 210; 212; 214, inciso III, alínea "a"; e 217, §2º, do Regimento Interno, em:
9.1. considerar revel a empresa VGS Produções S/A;
9.2. excluir Jamil Elias Suaiden da presente relação processual;
9.3. arquivar esta tomada de contas especial em relação a João da Silva Couto e Maria da Abadia Meireles de Matos, por ausência de pressupostos de constituição de desenvolvimento válido e regular;
 9.4. julgar irregulares as contas da empresa VGS Produções S/A ao pagamento de R$ 128.246,21 (data-base 22/12/2009) , com a fixação do prazo de quinze dias, a contar das notificações, para que comprove, perante o Tribunal, o recolhimento da dívida aos cofres do Tesouro Nacional, atualizada monetariamente e acrescida dos juros de mora, calculados a partir da data discriminada até a data do recolhimento, na forma prevista na legislação em vigor.
9.5. autorizar, desde logo, a cobrança judicial da dívida, caso não atendida a notificação;
9.6. autorizar, caso requerido, o parcelamento da dívida em até 36 parcelas mensais e sucessivas, com a atualização monetária e os correspondentes acréscimos legais, esclarecendo à responsável que a falta de pagamento de qualquer parcela importará no vencimento antecipado do saldo devedor, sem prejuízo das demais medidas legais;
9.7. informar os responsáveis, ao Ministério das Comunicações e a Procuradoria da República no Distrito Federal acerca desta deliberação, com a informação de que o relatório e o voto que a fundamentam podem ser consultados no endereço eletrônico www.tcu.gov.br/acordaos. 
HISTÓRICO
O Ministério das Comunicações instaurou processo de tomada de contas especial para análise de irregularidades observadas na execução do Contrato 30/2009, cujo objeto era a contratação de empresa de prestação de serviços de organização de eventos e demais serviços relacionados.
Em apertada síntese, foram constatadas as seguintes irregularidades que ensejaram a citação da empresa contratada, beneficiária direta das irregularidades em comento (peça 50) 
a) pagamento das Notas Fiscais 1905, 1940 e 1941 com inclusão de percentual de impostos de 21,93%, conquanto o valor devido pela Administração seria apenas de 5,65%, totalizando débito histórico pela diferença de R$ 82.246,21;
b) pagamento à maior de valor destinado à garantia, totalizando débito histórico no valor de R$ 46.000,00;
Após o devido processo legal, o responsável quedou-se inerte, tendo suas contas julgadas irregulares, decisão contra a qual se insurge (Acórdão 9435/2021-TCU-Primeira Câmara - peça 80) .
EXAME DE ADMISSIBILIDADE
Nenhuma divergência a ser apontada quanto a proposta positiva de admissibilidade contida nas peças 103-104 e acolhida pelo e. Relator Min. Vital do Rego (peça 107) .
EXAME DE MÉRITO
Delimitação
É objeto do recurso analisar a ocorrência de prescrição e decadência, a relação de prejudicialidade com outros julgamentos sobre o tema de prescrição e as questões de mérito quanto aos pagamentos irregulares.
Da ocorrência da prescrição segundo o julgamento do Supremo Tribunal Federal
Alega o recorrente a incidência do entendimento contido no RE 636.886/STF, para o reconhecimento da prescrição punitiva por parte da Corte de Contas, uma vez que já houve o julgamento definitivo daquele recurso extraordinário.
Análise
No acórdão recorrido, o Tribunal afastou a ocorrência da prescrição ressarcitória com a incidência da imprescritibilidade (Súmula 282-TCU) , bem como da prescritibilidade decenal pela incidência do Acórdão 1441/2016-TCU-Plenário (prazo decenal) , apontando o dies a quo como sendo a data do pagamento irregular (22/12/2009) , conforme debatido nos parágrafos 14-15 da decisão (peça 81, p. 2) .
Ocorre, contudo, que a matéria foi objeto de repercussão geral admitida pelo Supremo Tribunal Federal no Recurso Extraordinário 636.886 (tema 899) . O citado RE teve seu julgamento finalizado, tendo sido enunciada a tese de que "é prescritível a pretensão de ressarcimento ao erário fundada em decisão de Tribunal de Contas".
Diante deste novo cenário, a arguição suscitada pelo recorrente passa a ser analisada, na sequência, levando-se em conta o recente pronunciamento do STF, com o fim de verificar a aplicação, à hipótese dos autos, do novo entendimento firmado sobre o sentido e alcance do art. 37, § 5º, da Constituição.
Do objeto específico do RE 636.886: a prescrição da pretensão executória
É necessário, em preliminar, delimitar com clareza o objeto do RE 636.886, adotado como paradigma do tema 889 da repercussão geral. Nesse recurso extraordinário, o STF debruçou- se sobre a ocorrência da prescrição na fase de execução de dívida constituída por condenação pelo TCU.
Mais especificamente, tratou-se da execução de uma dívida consubstanciada em acórdão do TCU (Acórdão 227/1996-TCU-Segunda Câmara) , que foi arquivada pelo juízo da execução, após ter-se operado a prescrição intercorrente prevista no art. 40, § 4º, da Lei 6.830/1980 (Lei de Execução Fiscal) .
Referido dispositivo prevê o seguinte procedimento: (a) não encontrados o devedor ou bens penhoráveis, o juiz suspende a execução, cabendo ao credor realizar as diligências necessárias ao sucesso da cobrança; (b) decorrido o prazo de um ano sem a localização do devedor ou de bens passíveis de constrição, o juiz determina o arquivamento dos autos (mero arquivamento, sem extinção do processo) e começa a correr o prazo prescricional; (c) transcorrido o prazo sem a localização do devedor ou de bens penhoráveis, a prescrição intercorrente se opera e o juiz pode decretá-la de ofício, com a consequente extinção do processo.
Como se nota, a controvérsia dirimida no RE 636.886 circunscreveu-se à prescrição ocorrida no curso da execução, quando o dano ao erário já havia sido objeto de acertamento, materializado em acórdão condenatório proferido pelo TCU.
Não obstante esse objeto específico, o julgamento do RE 636.886 assume especial relevância para os fins da presente análise, pois, para solucionar a controvérsia, foi necessário discutir o real sentido e alcance da imprescritibilidade prevista na parte final do art. 37, § 5º, da Constituição.
O próprio relator originário do RE, Ministro Teori Zavascki, observou que "a alegação de imprescritibilidade, com base no art. 37, § 5º, da CF/88, insistentemente suscitada pela União, evidentemente abarca os fundamentos do aresto atacado, que analisou a prescrição intercorrente". A interpretação do art. 37, § 5º, da CF constituía, portanto, uma questão prejudicial a ser dirimida, previamente ao exame da prescrição intercorrente prevista na legislação ordinária ("a questão constitucional veiculada no recurso extraordinário - a inexistência de prescrição na hipótese - é, portanto, prejudicial ao tema infraconstitucional abordado pelo acórdão recorrido", conforme decisão monocrática contida na peça 3 dos autos eletrônicos do RE 636.886) .
Assim, não há dúvidas de que os efeitos da tese fixada no tema 899 da repercussão geral se projetam direta e imediatamente na fase de execução do acórdão condenatório proferido pelo TCU, pois é a pretensão executória que se funda "em decisão de Tribunal de Contas" (a pretensão de realizar, em termos práticos, a obrigação de pagar já certificada no título constituído pelo acórdão condenatório) .
Não obstante, e considerando a relevância das manifestações do STF enquanto intérprete maior do texto constitucional, é necessário considerar as razões essenciais da decisão, para identificar seus possíveis reflexos também no que diz respeito à prescrição condenatória.
Como se demonstrará, em ambos os casos (pretensão à condenação e pretensão à execução) a defesa da imprescritibilidade tem um fundamento comum (o art. 37, § 5º, da Constituição Federal) , cujo sentido e alcance foi objeto de delimitação pelo STF, como condição (questão prejudicial) do próprio julgamento.
A fundamentação do RE 636.886 e suas implicações para a pretensão reparatória
Nos processos que extrapolam a mera solução de um caso concreto (como pressupõe o instituto da repercussão geral) , as razões essenciais da decisão (ratio decidendi) assumem particular importância, pois revelam a efetiva compreensão do órgão julgador sobre a norma constitucional que condiciona o julgamento. Tal compreensão tende a ser mantida em situações análogas, dado o dever de coerência, que é premissa fundamental em um sistema de precedentes.
Conforme observado pelo Ministro Roberto Barroso no julgamento do RE 669.069 (tema 666) , "o grande papel da repercussão geral é funcionar como um precedente que orientará as jurisdições inferiores". E as orientará não tanto quanto à solução do caso concreto do processo paradigma (pois, para isso, já se opera a eficácia da decisão, na sistemática tradicional) , mas na fixação de uma tese jurídica, aplicável à questão de direito subjacente.
A força dessa tese, que se irradia para além do caso concreto, repousa na própria autoridade das decisões do STF enquanto intérprete final da Constituição. E o sistema de precedentes sob o regime da repercussão geral foi concebido exatamente para que a tese relativa à questão constitucional de fundo fosse adotada como efetiva orientação aos demais operadores jurídicos.
Particularmente sobre o RE 636.886 (tema 899) , observa-se que, para resolver a lide, foi necessário analisar a matéria à luz do art. 37, § 5º, da Constituição Federal, cuja parte final trata da imprescritibilidade das ações de ressarcimento ao erário. E, ao contrário dos precedentes anteriores (temas 666 e 897, referidos adiante) , desta feita a análise se deu sob a perspectiva específica da atuação do TCU, no exercício do controle externo.
No julgamento, a União sustentou que o art. 40, § 4º, da LEF não se aplicaria às execuções de títulos extrajudiciais representados por acórdãos condenatórios do TCU, pois a prescrição, mesmo que na fase de cobrança do crédito, implicaria ofensa à citada disposição constitucional. A linha argumentativa foi acompanhada pela Procuradoria-Geral da República, em sua manifestação (peça 38 dos autos do RE 636.886) .
O pressuposto dessa argumentação é o de que a efetiva imprescritibilidade deve ser observada em ambas as etapas do ressarcimento: na fase de formação do título executivo (em que se exerce a pretensão reparatória, no caso do débito, ou punitiva, no caso da multa, fixando-se, com liquidez e certeza, os elementos da obrigação de pagar) ; e na fase de efetividade do título constituído (em que se exerce a pretensão executória, para conferir efeitos práticos à condenação imposta, mediante a expropriação de bens do devedor, caso o pagamento não seja feito espontaneamente) .
No curso do processo perante o TCU, a proteção do art. 37, § 5º, da Constituição é a fonte utilizada na defesa da imprescritibilidade na fase condenatória. Essa mesma norma constitucional era também invocada para justificar a não incidência da prescrição no curso da execução (objeto do RE 636.886) .
O efetivo ressarcimento ao erário, por decisão do tribunal de contas, depende, portanto, de ambas as etapas (da condenação e da execução) , não se podendo falar em efetiva imprescritibilidade, na hipótese, se qualquer dessas fases estivesse sujeita a prazo extintivo.
Dado esse contexto, para resolver a controvérsia relativa à execução o STF enfrentou a questão mais geral da prescrição em si, desenvolvendo argumentos que abrangem o próprio sentido e alcance do art. 37, § 5º, da Constituição Federal, como um todo (apontada como questão prejudicial) .
Também por isso, no novo julgamento foi igualmente necessário referir-se a dois outros precedentes, com repercussão geral, que discutiram a prescrição da pretensão reparatória: o tema 666 (prescritibilidade da ação de reparação de danos decorrentes de ilícito civil) e o tema 897 (imprescritibilidade da ação de ressarcimento ao erário fundada na prática de ato doloso tipificado na Lei de Improbidade Administrativa) .
Esses dois precedentes foram invocados pela União e pelo Ministério Público Federal para que não se adotasse, relativamente à fase de cobrança (pretensão executória) , um entendimento que conflitasse com as teses já fixadas nos temas 666 e 897 para a prescrição na fase de conhecimento.
No julgamento do RE 636.886 houve, de fato, evidente preocupação do STF em harmonizar a nova decisão com os entendimentos anteriores, discorrendo-se sobre o próprio alcance do art. 37, § 5º, da Constituição, para se concluir que aqueles precedentes não justificariam a tese de imprescritibilidade da pretensão de ressarcimento exercida pelo tribunal de contas.
É bem verdade que uma das correntes de discussão em torno do novo julgamento defende sua incidência apenas na fase de execução da dívida, relativizando a importância da ratio decidendi da decisão. Para essa linha interpretativa, o Tribunal de Contas poderia desempenhar as atividades de controle normalmente, culminando na condenação do agente causador do dano, com a única ressalva de que o acórdão condenatório não teria eficácia como título executivo.
A ideia que justifica essa compreensão é a de que o pronunciamento da Corte de Contas, embora sem força executiva, teria utilidade para o cidadão valorar a atuação dos gestores de recursos públicos, bem como para caracterizar situações de dano que, uma vez definidas com liquidez e certeza pelo órgão de controle, poderiam ter desdobramentos em outras esferas, por iniciativa do Ministério Público ou de outro legitimado a pleitear o ressarcimento do dano apurado. Tais argumentos são razoáveis, mas não proporcionam solução adequada do ponto de vista sistêmico, por desconsiderar a fundamentação e esvaziar o alcance do que decidido pelo STF.
Com efeito, toda a fundamentação desenvolvida no RE 636.886 baseou-se na premissa de que a prescrição é um imperativo constitucional, necessário para limitar, em bases razoáveis, a própria possibilidade de persecução estatal.
A finalidade de se estabelecer prazo de prescrição é exatamente a de inibir a conduta de apuração após o transcurso de tempo suficiente para fazer presumir as dificuldades de defesa para aquele a quem se atribui a responsabilidade pelo suposto ilícito, além das inconveniências, para a estabilidade das relações jurídicas, de se perpetuar, indefinidamente, a possibilidade da persecução.
Como didaticamente afirmado pelo STJ, "o instituto da prescrição tem por finalidade conferir certeza às relações jurídicas, na busca de estabilidade, porquanto não seria possível suportar uma perpétua situação de insegurança" (STJ, 2ª Seç., EREsp 1280825, DJUe 2/8/2018) .
A própria fundamentação adotada no RE 636.886 evidencia a preocupação do STF em reafirmar que o princípio de limitação temporal para exercício das pretensões patrimoniais é requisito de segurança jurídica, não se podendo conferir ao art. 37, § 5º, da Constituição uma interpretação que desnature sua natureza de norma excepcional.
Esse entendimento já havia sido exposto no julgamento do RE 669.069 (tema 666) e do RE 852.475 (tema 897) . No tema 666 foi definida a prescritibilidade da pretensão do ressarcimento de prejuízos ao erário decorrentes de ilícitos civis, constituindo a primeira limitação relevante feita pelo STF ao alcance da ressalva contida no art. 37, § 5º, da Constituição. Esse julgamento deixou assente que "em nosso direito, a prescritibilidade é a regra. É ela fator importante para a segurança e estabilidade das relações jurídicas e da convivência social", diretriz essa que deve guiar a interpretação do citado dispositivo.
Já no tema 897, não mais relativo a ilícitos civis, o STF aprofundou a discussão para reafirmar que a regra do ordenamento jurídico é a da prescritibilidade das pretensões patrimoniais. Por isso, a previsão do art. 37, § 5º, como toda norma excepcional, deve receber interpretação estrita, também no que se refere aos ilícitos não civis.
Essa premissa foi ponderada, ainda, com um aspecto pragmático, relevante do ponto de vista do devido processo legal substancial: "o entendimento pela imprescritibilidade acarretaria o dever de cada cidadão de guardar eternamente comprovantes os mais diversos de seus negócios jurídicos com a Administração, o que evidentemente seria inviável e comprometeria o direito à defesa".
Nesse sentido, foi destacada a doutrina do prof. Emerson Gabardo, de que a discussão deve levar em conta "o direito real (efetivo) de o indivíduo se defender de qualquer imputação de responsabilidade que lhe atinja, realizado o devido processo legal. E não é crível imaginar que o cidadão terá condições de se defender sem que possua um prazo certo no qual sabe que possam lhe ser cobradas explicações em face dos seus atos".
Após longo debate, por mais de uma sessão, a conclusão alcançada pelo STF no exame do tema 897 foi a de que, como regra, a pretensão de ressarcimento prescreve, passado o prazo normal para seu exercício, mesmo nos ilícitos não-civis. Por exceção, o ressarcimento pode ser pleiteado a qualquer tempo em ação própria, em que, além do dano, a conduta seja compatível com a de um ato de improbidade na modalidade dolosa, devendo ainda ser provado, como questão prejudicial, o dolo do agente.
Ou seja, naquele julgamento ficou assentado que imprescritibilidade prevista no art. 37, § 5º, da Constituição somente se aplica quando, além da existência do dano, comprovar-se que a conduta causadora do dano se amolda à descrição típica de um ato doloso de improbidade, competindo ao titular da pretensão de ressarcimento comprovar o dolo, e não apenas a existência do dano e seu nexo com a conduta do agente. Presentes essas condições, aplica-se a tese fixada no tema 897, de que "são imprescritíveis as ações de ressarcimento ao erário fundadas na prática de ato doloso tipificado na Lei de Improbidade Administrativa".
No atual julgamento (tema 899) , as conclusões foram harmônicas com as externadas nos temas 666 e 897, na linha de que os princípios da segurança jurídica e do devido processo legal impõem restrições à permanência do poder persecutório do Estado, inclusive quando levado a efeito por seus órgãos de controle.
Por isso, a interpretação do art. 37, § 5º, da Constituição Federal deve ser realizada em sintonia com a disposição do § 4º daquele artigo, que trata das sanções por ato de improbidade, reafirmando-se as conclusões assentadas no tema 897, de que somente são imprescritíveis as ações de ressarcimento ao erário cujo dano tiver como fato gerador um ato doloso tipificado na Lei de Improbidade Administrativa, devendo o dolo ser objeto de prova no processo. "Em relação a todos os demais atos ilícitos, inclusive àqueles atentatórios à probidade da administração não dolosos (...) aplica-se o tema 666, sendo prescritível a ação de reparação de danos à Fazenda Pública".
Os impactos do novo julgamento decorrem exatamente de se ter introduzido no debate o advérbio "somente", para ficar expresso, nas razões de decidir, que a ressalva constitucional do art. 37, § 5º, se aplica apenas à hipótese de dano provocado por ato doloso tipificado como de improbidade, sendo prescritíveis, por consequência, as demais pretensões ao ressarcimento que não requeiram o dolo para sua configuração.
É essa premissa que justificou a tese do tema 899, de que "é prescritível a pretensão de ressarcimento ao erário fundada em decisão de Tribunal de Contas", sem ressalva alguma, considerando-se que a condenação proferida pelo tribunal de contas não requer que a conduta seja dolosa, nem o processo de controle externo estaria instrumentalizado para a realização da prova de dolo (desnecessária para justificar a condenação ao ressarcimento, se a pretensão for exercida tempestivamente) .
Até por isso, a redação da tese do tema 899 não trouxe exceção (a exemplo do que o STF fez no tema 897, ao conferir tratamento diferenciado ao ato doloso) , afirmando, unicamente, que "é prescritível a pretensão de ressarcimento ao erário fundada em decisão de Tribunal de Contas", sem ressalvar as condutas dolosas.
A conclusão enunciada no julgamento do tema 899, sobre a atuação dos tribunais de contas, foi sem dúvida mais restritiva que a do tema 897, permitindo concluir que a ação de ressarcimento por ato doloso pode se desenvolver a qualquer tempo no âmbito judicial, mas está sujeita a prescrição na esfera administrativa.
Essas são as ratio decidendi da decisão adotada pelo STF, que devem ser consideradas em qualquer discussão a respeito da questão de fundo. A partir dessas razões, entende-se não ser razoável a interpretação restritiva do julgado, referida antes, segundo a qual os efeitos da decisão do STF se restringiriam à execução do acórdão condenatório proferido pelo tribunal de contas, não inibindo a possibilidade de persecução do ilícito administrativo a qualquer tempo, pela corte de contas.
Com efeito, seria difícil justificar a possibilidade de o órgão de controle externo proferir uma condenação que seria ineficaz em sua função primordial, de instrumentalizar o cumprimento forçado da obrigação, se não cumprida espontaneamente pelo responsável (como previsto no art. 24 da Lei 8.443/1992) .
Depois, e mais importante, a objeção à citada interpretação restritiva decorre da própria finalidade da prescrição, de inibir a atividade persecutória pelos órgãos estatais após o transcurso de certo prazo. Não se justificaria a conclusão de que a ação-meio (a persecução em si, para apuração dos fatos) possa se desenvolver normalmente, ficando mitigada apenas a utilidade do ato-fim (a condenação propriamente dita, que não poderia instrumentalizar a execução) . A razão de ser dos prazos extintivos é justamente a de não impor ao responsável o ônus de se defender quando o direito que lhe é oposto já tenha decaído ou a correspondente pretensão já esteja prescrita.
Como visto, os argumentos utilizados pelo STF no julgamento do tema 899 partem do exame da pretensão de ressarcimento como um todo. Não foram apresentados argumentos próprios e exclusivos para a fase de execução da ação de ressarcimento. Ao contrário, as razões apresentadas revelam a compreensão do STF quanto à limitação temporal para o exercício das pretensões estatais de natureza patrimonial, notadamente na esfera administrativa, sendo em tudo aplicáveis à fase condenatória, de constituição do título executivo pelo tribunal de contas.
Assim sendo, é forçoso concluir que também é prescritível a pretensão de ressarcimento exercida pelo TCU com o fim de apurar a ocorrência de prejuízo ao erário e condenar o agente que lhe deu causa. Essa conclusão resulta nem tanto da incidência direta da tese fixada no tema 899 da repercussão geral (porque específica para a fase de execução) , e sim das razões de decidir utilizadas nesse precedente, que delimitaram o sentido e o alcance da ressalva contida no art. 37, § 5º, da Constituição Federal, demonstrando que tal ressalva não se estende à atividade de controle externo exercida pelo tribunal de contas.
Inaplicabilidade, à fase condenatória, dos critérios adotados no RE 636.886
Uma vez concluído que a pretensão de ressarcimento também incide na fase condenatória, é necessário definir os parâmetros a observar (termo inicial, prazo, causas de interrupção) .
O fato de o STF não ter se pronunciado sobre os critérios para a análise da prescrição em geral (para a fase executiva e para a fase condenatória) não impede a incidência do instituto. Como esclarecido em outra oportunidade (embargos de declaração no RE 669.069, tema 666) , "o que cabia ao STF definir era a prescritibilidade ou não das pretensões de ressarcimento ao erário"; uma vez "firmado o entendimento de que tal pretensão é prescritível, as controvérsias atinentes ao transcurso do prazo prescricional, inclusive a seu termo inicial, são adstritas à seara infraconstitucional, solucionáveis tão somente à luz da interpretação da legislação ordinária pertinente", que cabe ao julgador do caso concreto aplicar.
Na situação específica do RE 636.886, o STF primeiro fixou a tese da prescritibilidade e, após, resolveu o caso concreto aplicando as regras de prescrição contidas na Lei de Execução Fiscal (conjugada com os dispositivos pertinentes do Código Tributário Nacional) , apropriadas àquela hipótese.
A Lei de Execução Fiscal, todavia, contempla situações típicas da fase executiva, inadequadas à fase de conhecimento. Veja-se, por exemplo, a situação do caso julgado, de não localização de bens penhoráveis, com a consequente suspensão do processo para diligências a serem empreendidas pelo credor: tal circunstância é impertinente à fase condenatória.
Logo, é natural concluir que a prescrição da condenação deve ser regida por critérios distintos daqueles fixados no RE 636.886 para a execução, notadamente quanto aos respectivos termos iniciais e causas interruptivas. É necessário, então, definir essas balizas, aplicando-se a legislação infraconstitucional apropriada.
A dificuldade para tanto reside na ausência de norma específica para o processo de controle externo, conduzido pelo tribunal de contas - notadamente quanto ao débito, até então considerado imprescritível. Tal lacuna normativa precisa ser preenchida pelos meios próprios de integração do ordenamento, em especial o emprego da analogia, buscando-se a norma mais compatível com a situação em exame.
A respeito, sabe-se que há, no ordenamento, regimes diversos de prescrição, que fazem variar o termo inicial, o prazo e as interrupções em função da pretensão em causa. Em algumas situações, como no sistema do Código Civil, o prazo é relativamente elevado (de dez anos, considerando-se o art. 205, de interesse para a discussão) , mas são poucas as causas de interrupção e, ademais, a prescrição se interrompe uma única vez (art. 202) .
Em outros regimes, como o da Lei 9.873/1999, o prazo é menor (como regra) , mas há variadas causas de interrupção e elas atuam autonomamente, podendo provocar múltiplas interrupções da prescrição no curso do processo. Ademais, se o fato também constituir crime, o prazo de prescrição deixa de ser o genérico, de cinco anos, e passa a ser o da lei penal (art. 1º, § 2º da Lei 9.873/1999) , elevando-se significativamente em alguns casos. No peculato, por exemplo, quando há desvio de dinheiro público, a pena máxima de 12 anos (CP, art. 312) faz com que a prescrição somente ocorra em 16 anos (CP, art. 109, II) , prazo significativamente maior que o do Código Civil.
Deve-se considerar, todavia, que a fixação de regimes prescricionais diversos é matéria de política legislativa, cabendo ao aplicador da lei observar as balizas adequadas ao caso concreto, sem que possa exercer, na hipótese, mera opção discricionária por um ou outro regime.
Assim, a primeira premissa adotada neste exame é o de utilizar o regime mais próximo da situação em causa, aplicando-o de modo integral, ou seja, sem a combinação de leis (termo inicial de uma norma, causas de interrupção de outra, prazo de uma terceira, e assim por diante) . Tal combinação resultaria, na verdade, em um regime originário, cuja definição é de competência exclusiva do legislador positivo.
Há muito a doutrina adverte que a junção dos aspectos mais benéficos de leis distintas, para formar um novo regime, não constitui uma forma perfeitamente legítima de integração do ordenamento. Ao criar essa terceira lei, o juiz "estaria aplicando um texto que, em momento algum, teve vigência" (Eugenio Raul Zaffaroni; José Henrique Pierangeli. Manual de direito penal brasileiro. São Paulo: RT, 2004, p. 220. Vide, também, STF: RE 600.817) .
A segunda diretriz a ser observada é a unificação dos critérios para exame da prescrição para ambas as pretensões (punitiva e de ressarcimento) , na atividade de controle externo exercida pelo tribunal de contas.
O uso de critérios uniformes para as prescrições que incidem nesta fase do processo se justifica, pois a prescrição seria para o Tribunal de Contas agir, buscando caracterizar o ilícito, identificar seu autor, dimensionar os efeitos da conduta (notadamente a quantificação do dano, se existente) e impor as consequências legais, independentemente do fato de tais consequências terem natureza punitiva ou ressarcitória.
Afinal, o instituto da prescrição busca indicar se ainda é possível ao tribunal de contas exercer a apuração e julgamento dos fatos, o que deve ser decidido levando-se em conta não tanto o desfecho do processo (se haverá imputação de débito ou a aplicação de sanções) , e sim o prazo para que a ação de controle se inicie. É da essência do instituto a finalidade de fixar prazo para a iniciativa da pretensão (a prescrição intercorrente, que incide sobre um processo já validamente iniciado, apenas confirma essa regra geral) , independentemente do eventual desfecho.
Ademais, como já demonstrado, a fixação de um prazo prescricional também objetiva não comprometer a possibilidade de defesa pelo demandado. E a defesa, pelo responsável, se dá quanto aos fatos que lhe são atribuídos, independentemente se, após a apuração, as consequências da responsabilidade se situem no âmbito do ressarcimento ou da sanção. É a possibilidade de plena defesa, quanto aos fatos, que o instituto visa resguardar, sendo certo que determinadas sanções, de elevado impacto (como a inabilitação para o exercício de cargo comissionado ou a inidoneidade para participar de licitações) podem ter efeitos até mais gravosos que certas ordens de ressarcimento (de baixa materialidade) .
A partir dessas diretrizes - utilizar um só regime, sem combinações de parâmetros extraídos de leis diversas, e aplicá-lo tanto no exame da pretensão punitiva quanto da pretensão de ressarcimento -, cumpre examinar as balizas mais adequadas à atuação do tribunal de contas.
Do longo debate já realizado sobre o tema, parece haver relativo consenso de que são duas as opções a considerar, que envolvem regimes já adotados para o exame da prescrição da punição: o sistema do Código Civil, acolhido pelo TCU (Acórdão 1441/2016-TCU-Plenário) , e o regime da Lei 9.873/1999, que tem sido aplicado pelo STF em mandados de segurança impetrados contra decisões do tribunal de contas.
Não obstante já haver uma orientação firmada no TCU quanto à prescrição da punição, entende-se que a prescritibilidade do débito representa um novo cenário, que abre a possibilidade de nova reflexão sobre o tema, haja vista a consistência dos argumentos contrários à atual sistemática e as decisões do STF proferidas após a uniformização da jurisprudência pelo TCU, em 2016.
Ambos os regimes de prescrição serão analisados na sequência, discutindo-se sua aplicabilidade e indicando-se como se daria a solução do caso concreto, sob a respectivas óticas.
Análise da prescrição segundo os critérios do Acórdão 1441/2016-TCU-Plenário (Código Civil) 
No que se refere à pretensão punitiva, o TCU tem tradicionalmente aplicado os critérios definidos no Acórdão 1441/2016-TCU-Plenário, que, em incidente de uniformização de jurisprudência, orientou-se pela aplicação do Código Civil. Por este acórdão, em linhas gerais, a prescrição subordina-se ao prazo geral de dez anos (CC, art. 205) , contado a partir da data da ocorrência do fato e interrompido pelo ato que ordenar a citação, a audiência ou a oitiva da parte, questão já dirimida na própria decisão recorrida.
Considerando que os pagamentos irregulares ocorreram em 18/12/2009 (peça 2, p. 27) e 1/3/2010 (peça 2, p. 29 e 31) , considerando que a citação do responsável ocorreu em 15/10/2020 (peça 61) , considerando a premissa de que as pretensões de punição e de ressarcimento estariam submetidas ao mesmo regime, é de ser reconhecida a ocorrência de prescrição sob a égide dos parâmetros definidos no Acórdão 1441/2016-TCU-Plenário.
A utilização do regime prescricional da Lei 9.873/1999 (MS 32.201) 
As discussões levadas a efeito no TC Processo 030.926/2015-7, em que se deu a uniformização da jurisprudência, evidenciam que houve relevantes discussões no TCU acerca do regime prescricional a ser observado quanto à pretensão punitiva.
Acerca dessas discussões, vejam-se também, exemplificativamente, as manifestações do Ministério Público junto ao TCU nos processos TC Processo 018.404/2007-9 e TC Processo 020.635/2004-9, assim como a da Consultoria Jurídica no processo TCU/Conjur TC-Processo 017.625/2020-3, todas com substanciosas contribuições para o debate.
Na linha dessas manifestações, observa-se que o Poder Judiciário, historicamente, tem demonstrado reservas quanto à adoção de critérios de direito privado, a exemplo dos previstos no Código Civil, para aferir prescrição em relações submetidas ao direito público.
Na ausência de norma específica sobre prescrição, o Judiciário, como regra, entende que os prazos prescricionais devem ser buscados em normas de direito público, até mesmo pelo princípio da simetria. Sabe-se que quando a pretensão é exercida pelo particular contra a Fazenda Pública, há uma norma geral que estabelece prazo de 5 anos para tanto (o Decreto 20.910/1932, recepcionado pela Constituição Federal com força de lei ordinária, segundo o qual "todo e qualquer direito ou ação contra a Fazenda federal, estadual ou municipal, seja qual for a sua natureza, prescrevem em cinco anos contados da data do ato ou fato do qual se originarem") .
Pela simetria, na ausência de norma própria, é razoável aplicar o mesmo prazo quando a pretensão se inverte, ou seja, quando for exercida pela Fazenda Pública contra o particular. Das várias decisões nesse sentido, cita-se o pronunciamento do STJ no REsp 1105442/RJ (tema 135 da sistemática de recursos repetitivos) , que adota, na ausência de lei específica, a norma "relativa à prescrição em casos inversos, isto é, prescrição de ações do administrado contra o Poder Público", que tem no Decreto 20.910/1932 a referência geral de prazo, fixado em cinco anos.
Também o Ministro Benjamin Zymler, em voto proferido no TC Processo 030.926/2015-7, que tratou da uniformização da jurisprudência, observou que "as normas de Direito Público adotam, tanto a favor da administração, como contra ela, o prazo prescricional quinquenal" (grifou-se) .
Assim, no sistema prescricional a incidência de um mesmo prazo, contra ou a favor, é uma relevante diretriz, traduzida no princípio da simetria, a ser considerada em situações de integração do ordenamento (ou seja, na ausência de definição expressa do legislador em outro sentido) .
Ainda nessa linha de compreensão, note-se que o RE 636.886 (tema 899) tratou do ressarcimento em si, embora na fase de execução, estabelecendo um prazo quinquenal para a prescrição. Esse aspecto tem especial relevância ao ser considerada a Súmula 150 do STF, segundo a qual "prescreve a execução no mesmo prazo de prescrição da ação".
Tal súmula fornece uma segunda diretriz importante para integração do ordenamento, ao introduzir uma outra espécie de simetria, desta feita entre as fases do processo: na ausência de regra legal em contrário, a ação e a execução devem observar os mesmos prazos prescricionais.
Logo, até haver norma específica a tratar da prescrição no processo de controle externo (que poderá ser formulada com maior liberdade pelo legislador, comparativamente às limitações próprias da analogia) , a integração do ordenamento deve considerar algumas diretrizes, já referidas, de que: 
a ação e a execução devem observar um mesmo prazo prescricional (embora seja natural que possuam termos iniciais e causas de interrupção apropriados às respectivas fases) , conforme Súmula 150 do STF;
esse prazo deve atuar contra ou favor do titular da pretensão, ante o princípio da simetria, cabendo unicamente ao legislador positivo estabelecer diferenciações em benefício da Fazenda Pública;
no que se refere à atuação do controle externo, os critérios devem ser uniformes para a punição e para o ressarcimento, pois significam limites à atividade apuratória do tribunal de contas em si, independentemente do desfecho dessa atuação.
Especificamente em casos envolvendo sanções aplicadas pelo TCU, a prescrição foi discutida pelo STF em julgamentos posteriores ao Acórdão 1441/2016-TCU-Plenário. Já há decisões colegiadas de ambas as turmas do STF no sentido de que pretensão punitiva no processo de controle externo é regida pela Lei 9.873/1999 (1ª Turma: MS 32.201, DJe-173, 4/8/2017; 2ª Turma: MS 35.512-AgR, DJe-135, 19/6/2019 e MS 36.067, DJe-234, 28/10/2019) .
A matéria foi objeto de minuciosa análise no MS 32.201. Nesse julgamento, após examinar detidamente os fundamentos do Acórdão 1441/2016-TCU-Plenário, que uniformizou a jurisprudência do TCU a respeito, o STF manifestou-se em sentido diverso, retratado na seguinte ementa:
Direito administrativo. Mandado de segurança. Multas aplicadas pelo TCU. Prescrição da pretensão punitiva. Exame de legalidade. 1. A prescrição da pretensão punitiva do TCU é regulada integralmente pela Lei nº 9.873/1999, seja em razão da interpretação correta e da aplicação direta desta lei, seja por analogia. (...) . [grifou-se]
Nesse precedente, concluiu-se que "não há nenhuma razão plausível pela qual se deva suprir a alegada omissão [de prazo para a atuação punitiva do TCU] com recurso às normas de direito civil, e não às de direito administrativo".
Entendimento similar já havia sido sustentado também nos debates que deram origem ao Acórdão 1441/2016-TCU-Plenário, mais especificamente no voto do ministro Benjamin Zymler, ao apontar que as relações de direito administrativo são assimétricas, havendo uma tendência dos ordenamentos jurídicos em geral em estabelecer prazos distintos para o Poder Público, não se justificando a importação automática das regras de direito civil:
Após melhor refletir sobre a matéria, cheguei à conclusão de que o prazo decenal previsto no Código Civil visa regulamentar relações eminentemente privadas. Por consequência, não caberia extrair do art. 205 do Código Civil (...) a moldura jurídica do prazo prescricional do poder-dever de sancionar do TCU. Ou seja, essa solução jurídica residual deveria ser aplicada somente para o direito de ação de relações privadas não estabelecidas no Código Civil ou em lei específica.
Há, em síntese, um conjunto paradigmático de normas que revelam um sistema prescricional próprio das pretensões que envolvem o Poder Público. Após o exame desse vasto conjunto normativo, o STF (notadamente no MS 32.201) considerou inapropriado utilizar a disciplina do Código Civil para reger a prescrição da pretensão punitiva pelo tribunal de contas, no exercício da atividade de controle externo.
O critério utilizado pelo STF para esse fim (as regras da Lei 9.873/1999) , no exame da prescrição punitiva, pode ter aplicação mais ampla, para ser utilizado como fonte de integração também no que diz respeito à pretensão reparatória, até que haja a edição de norma específica.
Primeiro, porque a Lei 9.873/1999 observa a sistemática geral do conjunto de normas existentes sobre prazos extintivos no âmbito do direito público. Depois, porque o prazo nela fixado é também compatível com as diretrizes de que (1) a ação e a execução prescrevem no mesmo prazo (Súmula 150 do STF) , e o prazo quinquenal foi adotado pelo STF para a execução do acórdão condenatório do TCU (RE 636.886) , e (2) na ausência de norma em contrário, o princípio da simetria orienta que o Poder Público tenha, para agir, o mesmo prazo que a lei estabelece para a pretensão inversa, ou seja, para quando o Estado é demandado, sendo certo que a pretensão de ressarcimento exercida pelo particular contra o Estado observa o prazo quinquenal fixado pelo Decreto 20.910/1932.
Além disso, a Lei 9.873/1999 apresenta hipóteses detalhadas quanto aos outros aspectos da regulação da prescrição (termo inicial e causas interruptivas) , em tudo compatíveis com as peculiaridades do processo de controle externo como um todo (e não apenas quando tal processo se destina à aplicação de sanções) .
Quanto ao termo inicial, a citada lei prevê o tratamento a ser dado a situações de ilícitos permanentes (como se dá em se tratando de conduta omissiva, cf. MS 32.201) ou continuados (como na reiteração de pagamentos irregulares, por vícios em sucessivas medições de uma mesma obra, por exemplo) .
Quanto à interrupção da prescrição, a citada lei contempla uma variedade de causas e a autonomia entre elas, sendo possível a multiplicidade de interrupções. A própria determinação do TCU para que se realize auditoria para averiguar determinado fato interrompe a prescrição, como destacado no julgamento do MS 32.201. Até mesmo quanto ao prazo, a regra geral de cinco anos recebe tratamento diferenciado se a irregularidade configurar conduta tipificada como crime, hipótese em que se aplica o prazo previsto na legislação penal, normalmente mais extenso, como já referido.
Assim, até que sobrevenha norma que disponha especificamente a respeito da prescrição para a atuação do tribunal de contas, a adoção do regime previsto na Lei 9.873/1999 apresenta-se como solução adequada, tanto por observar os parâmetros que preponderam no conjunto de normas do direito público, como por ser, também, a norma que já vem sendo utilizada pelo STF para reger a limitação temporal ao poder sancionador do TCU.
Análise da prescrição pelo regime da Lei 9.873/1999 (MS 32.201) 
Adotando-se as premissas fixadas na Lei 9.873/1999 ao caso em exame, e mesmo considerando-se o prazo geral, de cinco anos, observa-se que não teria ocorrido a prescrição. Para tanto, é preciso considerar os seguintes parâmetros:
Termo inicial
A Lei 9.873/1999, art. 1º, parte final, traz previsão expressa a respeito do início do prazo em se tratando de infração de caráter permanente ou continuado. Nesta hipótese, a prescrição começa a correr não da data de cada fato, e sim "do dia em que tiver cessado" a permanência ou a continuidade.
Recentemente, o STF, no julgamento da ADI 5509, fixou orientação para a interpretação dos casos concretos, apontando como regra geral, que "o termo inicial da contagem do prazo deve ser o da entrada do processo de fiscalização no âmbito do Tribunal de Contas, ou dos órgãos que, por lei, são encarregados pelo controle interno".
Particularmente em se tratando da hipótese de irregularidades detectadas no exame da prestação de contas, assim foi asseverado "o procedimento prévio à instauração da tomada de contas ... deve ser encerrado o quanto antes, sendo que as irregularidades que tenham porventura sido nele identificadas somente terão iniciada a fluência do prazo prescricional após a competente comunicação para o órgão de controle interno ou para o Tribunal de Contas".
Logo, deve ser considerada a comunicação ao órgão de controle interno ocorrida em 23/3/2016 (peça 3, p. 87-89) como marco inicial para o fluxo do prazo prescricional.
Prazo
A Lei 9.873/1999 apresenta um prazo geral, de cinco anos (art. 1º) , e um prazo especial, previsto no art. 1º, § 2º, a saber: "quando o fato objeto da ação punitiva da Administração também constituir crime, a prescrição reger-se-á pelo prazo previsto na lei penal". Considerando que as irregularidades discutidas nesse processo de tomada de contas especial não se relacionam, em princípio, a ocorrência de crimes praticados de forma dolosa, deve incidir o quinquênio geral previsto no art. 1o da Lei 9.873/99.
Interrupções por atos inequívocos de apuração dos fatos
No regime da Lei 9.873/1999, a prescrição se interrompe "por qualquer ato inequívoco, que importe apuração do fato" (art. 2º, II) . No caso concreto, não existem atos de apuração ocorridos após o envio do processo para o Controle Interno.
Interrupções pela citação dos responsáveis
A prescrição também é interrompida "pela notificação ou citação do indiciado ou acusado, inclusive por meio de edital", nos termos do art. 2º, I, da Lei 9.873/1999. E, no regime dessa lei, a interrupção se dá pela citação propriamente dita, e não pelo despacho que a ordena. Com esse fundamento, houve a interrupção na data de assinatura do aviso de recebimento (15/10/2020 - peça 61) .
Interrupção pela decisão condenatória recorrível
Por fim, a prescrição também se interrompe "pela decisão condenatória recorrível" (art. 2º, III, da Lei 9.873/1999) . Com esse fundamento, houve a interrupção em 13/7/2021, data da sessão em que foi proferido o acórdão condenatório (peça 80) . Essa interrupção é relevante, por estabelecer prazo para julgamento do recurso.
Da prescrição intercorrente
Nos termos do art. 1º, § 1º, da Lei 9.873/1999, opera-se a prescrição intercorrente se o processo ficar paralisado por mais de três anos, aguardando "julgamento ou despacho".
Note-se que há uma correlação entre essa hipótese e as causas de interrupção da prescrição do art. 2º. Com efeito, uma vez interrompida a prescrição por alguma das hipóteses do art. 2º, o processo não pode ficar inativo, sem qualquer inovação processual relevante, por mais de três anos.
Trata-se de prazo específico, não se aplicando nem o prazo geral de cinco anos nem o prazo especial, da lei penal (§ 2º) . A finalidade da prescrição intercorrente, com seu prazo próprio, é a de assegurar a eficiência e celeridade nas apurações administrativas. Seria contrário a essa finalidade a paralisação injustificada do processo por período maior que o triênio estabelecido para a hipótese.
A extrapolação do prazo de três anos, sem inovação relevante no processo, pode configurar negligência. Por isso, além de se operar a prescrição, deve-se promover a "apuração da responsabilidade funcional decorrente da paralisação, se for o caso".
Em muitas situações o exame da prescrição intercorrente pode ficar prejudicado nos processos já em tramitação no TCU. Como a ação de ressarcimento era considerada imprescritível, as peças que compõem a tomada de contas especial, elencadas no art. 10 da Instrução Normativa- TCU 71/2012, não contemplam informações pormenorizadas quanto ao andamento do processo na fase interna, o que pode prejudicar a análise de eventual paralisação por mais de 3 (três) anos.
Conclusão
Observa-se, pelos eventos indicados, a não ocorrência de curso de prazo suficiente para se reconhecer a prescrição, tomando-se por referência a Lei 9.873/1999, tida pelo STF como norma regente da prescrição da pretensão punitiva pelo TCU, uma vez que não tendo houve curso de prazo superior a 5 anos entre o ingresso do processo de TCE no órgão de controle interno (23/3/2016) e a decisão condenatória (13/7/2021) , considerando a causa interruptiva ocorrida em 15/10/2020 (citação do responsável) .
Da incidência das regras de decadência em relação ao prazo para instauração de TCE
Alega o recorrente a ocorrência da decadência pela incidência analógica do Decreto 20.910/32 e a Lei 9.873/99, apontando julgados do STJ com o entendimento indicado, em função das características próprias do processo, uma vez que o responsável somente foi notificado pela Corte em 15/10/2020, após o curso do prazo decenal, não sendo possível a incidência das causas interruptivas contidas no art. 207 do Código Civil.
Análise
Busca o recorrente fazer uma distinção que afronta os julgamentos do Supremo Tribunal Federal sobre a matéria, uma vez que se compreende a existência de uma identidade entre o prazo decadencial e o prazo prescricional punitivo, conforme apontado no julgamento da ADI 5.509/CE, verbis:
Primeiro, há prazo decadencial (prescricional punitivo, nos termos da lei)  quinquenal entre a data da prestação de contas e o início da fase preliminar de tomada de contas especial (citação ou notificação do interessado ou responsável pela prestação de contas na fase preliminar de tomada de contas pelos órgãos internos ou externos) , com a observância de causas de interrupção (retificação da prestação de contas pelo responsável) e de suspensão (enquanto durar a fiscalização preliminar realizada pelo controle interno do Ente Público, diante da inexistência de inércia estatal na averiguação do fato) . Pela obviedade, em se tratando de ato de fiscalização prévia (controle externo preventivo) , sequer existe a inércia estatal a justificar o início de qualquer decurso de tempo.
Assim, se existe uma limitação temporal para o exercício do poder sancionatório da Administração, essa é a própria limitação indicada na Lei 9.873/99, segundo a remissão constitucional (art. 37, § 5º da CF/88) , devendo a prescrição ser regida pelos dispositivos da lei ora em comento, de acordo com a análise anterior, não sendo possível a incidência analógica do Decreto 20.910/32 que trata apenas da prescrição de dívidas contra a União.
Note-se que a dificuldade na produção probatória não há de ser resolvida pela incidência abstrata dos princípios do contraditório e da ampla defesa, devendo ser analisado em cada caso concreto a efetiva impossibilidade de produção provatória, conforme o entendimento fixado no Acórdão 2630/2015-TCU-Segunda Câmara (Rel. Min. Augusto Nardes) , verbis:
A instauração de tomada de contas especial, após o exaurimento do prazo regulamentar para guarda de documentos relacionados à aplicação de recursos federais descentralizados mediante convênio, não produz, em toda e qualquer situação, prejuízo à ampla defesa ou à constituição do contraditório. A configuração de prejuízo à defesa, em função de demora na instauração das contas especiais, depende da análise de cada caso concreto.
Não se verifica, no caso concreto, violação aos princípios do contraditório e da ampla defesa, uma vez que os autos trazem todas as provas necessárias à resolução da questão, pois a discussão se refere apenas à interpretação da norma aplicável para o cálculo dos tributos, bem como à diferença nos valores de locação identificados conforme os documentos fiscais já juntados aos autos.
Portanto, a citação do responsável no âmbito do TCU deve ser considerada causa interruptiva do prazo prescricional entre o ingresso do processo no Controle Interno e o julgamento final, não se configurando a prescrição/decadência no caso concreto, com a incidência do entendimento fixado pelo STF.
Da necessidade de suspensão do processo pela ocorrência de prejudicialidade em relação ao julgamento do processo TC-Processo 000.006/2017-3
Alega o recorrente a necessidade de suspensão do processo com a incidência do art. 313, V, "a" do CPC, com o reconhecimento de prejudicialidade em relação ao julgamento de incidente de uniformização de jurisprudência debatida nos autos do processo TC-Processo 000.006/2017-3, havendo relação de dependência.
Análise
De início, deve ser registrada a ocorrência do julgamento do processo TC-Processo 000.006/2017-3 em 9/3/2022 (Acórdão 459/2022-TCU-Plenário - peça 256 do TC-Processo 000.006/2017-3) , no qual se determinou a "formação de grupo técnico de trabalho" para a análise aprofundada da questão da prescrição, nos termos do item 9.8 daquele decisum, o que, por si só, já afastaria o argumento de prejudicialidade, pelo julgamento de irregularidade daquelas contas antes do julgamento do presente recurso.
Ademais, a prejudicialidade referenciada no art. 313, V, "a", do CPC se refere a questões de fato e de direito com reflexo direto no presente processo de tomada de contas especial, não havendo relação de prejudicialidade entre o processo que julga a regularidade das contas do FNS em razão da falta de comprovação da boa e regular aplicação dos recursos repassados ao município de Santo Antônio de Leverger/MT, à conta dos Programas de Atenção Básica em Saúde dos Povos Indígenas (IAB-PI) e o presente processo que trata de pagamentos irregulares no âmbito do Contrato 30/2009-MC, no âmbito do Ministério das Comunicações.
A mera discussão sobre os parâmetros para a incidência da prescrição não é suficiente para caracterização da prejudicialidade, uma vez que o entendimento sobre a matéria que venha a ser fixado em qualquer processo de tomada de contas especial não tem poder vinculante sobre demais julgamentos, cabendo ao TCU fazer a subsunção do fato ao direito segundo as evidências únicas de cada processo julgado, em cada caso concreto.
Do reconhecimento da cobrança da IRPJ e da CSLL na fase interna do processo de tomada de contas especial
Assevera o recorrente que a instauração do processo de TCE seria um erro da Administração Pública, uma vez que houve a confissão do responsável quanto à existência do débito no valor de R$ 88.688,37, bem como o pedido de emissão de Guia de Recolhimento da União para a realização do pagamento.
Análise
Nos termos do art. 12, § 2º, da Lei 8.443/92, o eventual julgamento de regularidade das contas pressupõe a "liquidação tempestiva do débito", além da análise da boa-fé do responsável, motivo pelo qual a mera intenção manifestada no âmbito do Controle Interno no sentido da liquidação do débito é insuficiente para resultar o julgamento de regularidade das contas:
 (...) 
§ 2° Reconhecida pelo Tribunal a boa-fé, a liquidação tempestiva do débito atualizado monetariamente sanará o processo, se não houver sido observada outra irregularidade nas contas.
Ademais, nenhum óbice existe para que o responsável fizesse a emissão da GRU no próprio sito eletrônico da Fazenda (Portal SIAFI - Guia de Recolhimento da União (fazenda.gov.br) ) , cabendo ao responsável o preenchimento e o pagamento de valores à União, independentemente de ação por parte do órgão instituidor da TCE.
Da regularidade na cobrança da garantia para locação do espaço
Alega o recorrente que o pagamento realizado pela recorrente seria totalizado em R$ 296.760,00, com o pagamento de R$ 46.296,00 a título de garantia em 22/6/2009, e R$ 250.464,00, em relação ao valor total da locação, com o desconto do valor da garantia, em 10/12/2009, conforme relatado na peça 1, p. 14, não havendo irregularidade na despesa realizada.
Análise
Há uma confusão factual por parte do recorrente, uma vez que os pagamentos indicados na peça 1, p. 14 se referem aos pagamentos realizados pela empresa ao titular do Centro de Convenções Ulysses Guimarães (valor total de R$ 296.760,00) , conquanto o valor pago pelo Ministério à empresa foi de R$ 342.760,00 (peça 2, p, 123) , indicando exatamente um pagamento a mais e em duplicidade equivalente a R$ 46.000,00, uma vez que foi apresentado para o faturamento do contrato o valor integral da contratação acrescido do valor de garantia, que não foi deduzido do valor no momento da liquidação da despesa.
Portanto, remanesce a irregularidade em comento, pelo faturamento a mais do "valor do fornecedor", uma vez que o processo de liquidação da despesa que teve curso no processo administrativo 53000.0500381/2009-81, indicado na peça 2, p. 121, tomou como base o valor de R$ 342.760,00, conquanto o valor que a contratada pagou ao Empresa Brasiliense de Turismo foi de R$ 296.760,00 (DODF, p. 31, Seção 3, 15/12/2009 - peça 2, p. 123) .
CONCLUSÕES
Não deve ser reconhecida a ocorrência de prescrição pela incidência do entendimento decorrente do julgamento de RE 636.886 e da Lei 9.783/99, considerando o curso do prazo inferior a 5 anos entre o ingresso do processo no controle interno e a decisão condenatória, em conjunto com a causa interruptiva decorrente da citação do responsável na fase externa do processo de controle externo.
Não é aplicável a distinção na aplicação de prazos decadenciais ou prescricionais, sendo reconhecida na decisão do STF a ocorrência do prazo prescricional punitivo, com a observância das causas de interrupção e suspensão prevista na legislação aplicável (Lei 9.873/99) , cabendo a discussão em cada caso de eventual prejuízo ao direito à defesa.
Inexiste relação de prejudicialidade com o julgamento do processo TC-Processo 000.006/2017-3, uma vez que, além do julgamento já realizado, não está presente a relação de dependência entre os processos, por cuidarem de assuntos diferentes, não sendo possível a suspensão apenas pela discussão comum dos parâmetros para o reconhecimento da prescrição.
É insuficiente a manifestação, na fase interna do processo de tomada de contas especial, do interesse em quitar o débito, conquanto se exija, na fase externa do processo, a quitação tempestiva e o reconhecimento da boa-fé, nos termos do art. 12, § 2º, da Lei 8.443/92. Inexistem óbices para emissão de Guias de Recolhimento para pagamento de valores à União, cuja responsabilidade de preenchimento é do interessado.
No processo de pagamento, a empresa recebeu do Ministério das Comunicações o valor de R$ 342.760,00, embora a locação do local para realização do evento tenha custado apenas R$ 296.760,00, indicando o lançamento em duplicidade do valor da garantia no valor de R$ 46.000,00, sendo que o pagamento do valor correto ocorreu apenas na relação entre a empresa contratada e a titular do bem locado (Empresa Brasiliense de Turismo) .
PROPOSTA DE ENCAMINHAMENTO
	Deste modo, submete-se à consideração superior a presente análise do recurso de reconsideração interposto por VGS Produções S/A, contra o Acórdão 9435/2021-TCU-Primeira Câmara, para propor, com base nos artigos 32 e 33 da Lei 8.443/92, combinados com o art. 285 do RI/TCU, conhecer e negar provimento ao recurso, dando ciência ao recorrente, ao Ministério das Comunicações e à Procuradoria da República no Distrito Federal da decisão que vier a ser adotada.
2.	O Ministério Público de Contas, representado nos presentes autos pelo Subprocurador-Geral Paulo Soares Bugarin, manifestou-se de acordo com o encaminhamento proposto pela unidade técnica:
	Examina-se recurso de reconsideração interposto pela empresa VGS Produções S/A (peças 101-102) contra o Acórdão 9435/2021-TCU-Primeira Câmara (peça 80) , mediante o qual esta Corte julgou irregulares as contas da recorrente, condenando-a em débito.
2. 	Da análise efetuada pela Serur (peça 122) , constata-se que os argumentos apresentados na peça recursal não são suficientes para elidir as ocorrências apontadas nos autos e que fundamentaram a condenação imposta pelo Tribunal, sendo, por conseguinte, incapazes de alterar a deliberação recorrida.
3. 	Desse modo, considerando adequada a análise da unidade técnica, este representante do Ministério Público de Contas manifesta-se de acordo com a proposta de encaminhamento (peça 122) , no sentido de que esta Corte conheça e negue provimento ao presente recurso de reconsideração, mantendo-se os exatos termos do Acórdão 9435/2021-TCU-Primeira Câmara.
É o relatório.

Jaques Fernando Reolon (OAB/DF 22.885); Vinicius Fidelis de Oliveira (OAB/DF 20.081) e Alan Simões de Albuquerque (OAB/DF 45.078).

Subprocurador-Geral Paulo Soares Bugarin.

RECURSO DE RECONSIDERAÇÃO EM TOMADA DE CONTAS ESPECIAL. CONVÊNIO. AUSÊNCIA DE COMPROVAÇÃO DA CORRETA APLICAÇÃO DOS RECURSOS. IMPROCEDÊNCIA DAS ALEGAÇÕES DE DEFESA. IRREGULARIDADE DAS CONTAS, DÉBITO E MULTA. CONHECIMENTO. AUSÊNCIA DE NOVOS ELEMENTOS. NÃO PROVIMENTO. NOTIFICAÇÕES.

TOMADA DE CONTAS ESPECIAL (TCE)

Secretaria de Recursos (Serur).

A presente tomada de contas especial foi instaurada pelo Ministério das Comunicações diante de irregularidades na execução do Contrato 30/2009, cujo objeto era a contratação de empresa de prestação de serviços de organização de eventos e demais serviços relacionados.
Por meio do Acórdão 9435/2021-TCU-Primeira Câmara, a empresa VGS Produções S/A teve suas contas julgadas irregulares e foi condenada a ressarcir o débito apurado em decorrência de pagamentos irregulares no âmbito do mencionado contrato, no valor histórico total de R$ 128.246,21, despendidos em locação de espaço físico para a realização da 1ª Conferência Nacional de Comunicação - Confecom. O referido valor decorre da cobrança indevida de impostos (R$ 82.246,21) e de garantia de reserva (R$ 46.000,00) .
Neste momento, a empresa intervém com recurso de reconsideração contra a deliberação condenatória, com os argumentos, em síntese, de ocorrência de prescrição e decadência, relação de prejudicialidade com outros processos acerca do tema de prescrição, e questões de mérito quanto aos pagamentos irregulares, como o reconhecimento da cobrança de tributos na fase interna do processo de tomada de contas especial e a regularidade na cobrança da garantia para locação do espaço (peça 102) . 
Ratifico a admissibilidade deste recurso de reconsideração interposto por VGS Produções S/A, nos termos dos artigos 32, inciso I, e 33 da Lei 8.443/1992, c/c o art. 285 do Regimento Interno do TCU, conforme despacho que proferi à peça 107.
Na primeira fase deste processo, após sua regular citação, a VGS Produções S/A manteve-se silente. Na análise de mérito, concluiu-se que remanesceu apenas a responsabilização da empresa, em relação à totalidade do débito apurado nesta TCE, que teve suas contas julgadas irregulares na decisão recorrida.
Na atual sede recursal, em exame dos argumentos de apelo, a unidade técnica concluiu pela negativa de provimento ao recurso, conforme o excerto abaixo que sumariza as questões tratadas (peça 122, p. 18-19) :
137. Não deve ser reconhecida a ocorrência de prescrição pela incidência do entendimento decorrente do julgamento de RE 636.886 e da Lei 9.783/99, considerando o curso do prazo inferior a 5 anos entre o ingresso do processo no controle interno e a decisão condenatória, em conjunto com a causa interruptiva decorrente da citação do responsável na fase externa do processo de controle externo. 
138. Não é aplicável a distinção na aplicação de prazos decadenciais ou prescricionais, sendo reconhecida na decisão do STF a ocorrência do prazo prescricional punitivo, com a observância das causas de interrupção e suspensão prevista na legislação aplicável (Lei 9.873/99) , cabendo a discussão em cada caso de eventual prejuízo ao direito à defesa. 
139. Inexiste relação de prejudicialidade com o julgamento do processo TC-000.006/2017- 3, uma vez que, além do julgamento já realizado, não está presente a relação de dependência entre os processos, por cuidarem de assuntos diferentes, não sendo possível a suspensão apenas pela discussão comum dos parâmetros para o reconhecimento da prescrição. 
140. É insuficiente a manifestação, na fase interna do processo de tomada de contas especial, do interesse em quitar o débito, conquanto se exija, na fase externa do processo, a quitação tempestiva e o reconhecimento da boa-fé, nos termos do art. 12, § 2º, da Lei 8.443/92. Inexistem óbices para emissão de Guias de Recolhimento para pagamento de valores à União, cuja responsabilidade de preenchimento é do interessado. 
141. No processo de pagamento, a empresa recebeu do Ministério das Comunicações o valor de R$ 342.760,00, embora a locação do local para realização do evento tenha custado apenas R$ 296.760,00, indicando o lançamento em duplicidade do valor da garantia no valor de R$ 46.000,00, sendo que o pagamento do valor correto ocorreu apenas na relação entre a empresa contratada e a titular do bem locado (Empresa Brasiliense de Turismo) .
O Ministério Público de Contas, consoante parecer acostado à peça 125, manifestou-se de acordo com a proposta uniforme da Serur.
Feito esse breve resumo, passo a decidir. 
Registro que acompanho as propostas constantes dos pareceres prévios, adotando como razões de decidir as análises ali empreendidas.
Antes de adentrar o mérito recursal, o recorrente argui questões preliminares, como a prescrição da pretensão ressarcitória e a decadência do direito do TCU para instauração da presente TCE.
No tocante a essas questões preliminares, não assiste razão ao recorrente. 
Quanto ao prazo prescricional, mediante o Acórdão 1441/2016-TCU-Plenário, proferido em incidente de uniformização de jurisprudência, restou assente que a prescrição punitiva do TCU subordina-se ao prazo geral de prescrição disposto no Código Civil: dez anos. Essa prescrição é contada a partir da data da ocorrência da irregularidade e é interrompida pelo ato que ordenar a citação, a audiência ou a oitiva da parte. No presente caso, a prescrição da pretensão punitiva já foi registrada no voto que acompanha a decisão recorrida.
Quanto à prescrição da pretensão ressarcitória em processos de controle externo, a jurisprudência desta Corte é pacífica no sentido da imprescritibilidade das ações de ressarcimento ao Erário, consoante Enunciado 282 da Súmula de Jurisprudência do TCU.
Nas diversas deliberações de nossos colegiados, fica registrado que, até o momento, não foi exarada pelo Supremo Tribunal Federal decisão com repercussão geral acerca da prescrição da pretensão ressarcitória em processos de controle externo. Embora a questão debatida pelo RE 636.886/AL (tema 899 da repercussão geral) trate da fase posterior à formação do título executivo, o TCU iniciou discussões sobre as premissas da prescritibilidade e eventual mudança de entendimento no processo TC Processo 000.006/2017-3, tendo em vista recente evolução jurisprudencial no Supremo (Acórdãos 2.489/2022, 2.469/2022, 1.538/2022, da 1ª Câmara) .
Quando da apreciação do aludido processo, na sessão plenária de 9/3/2022, em virtude da relevância e extensão da matéria, além do pedido de vista de vários Ministros, foi prolatado o Acórdão 459/2022-TCU-Plenário (redator Ministro Walton Alencar Rodrigues) , no qual restou o entendimento pela não apreciação do mérito da questão naquela oportunidade, com necessidade de formação de grupo técnico de trabalho pela Segecex para apresentação de projeto de ato normativo disciplinando "o tema da prescrição da pretensão ressarcitória e da prescrição da pretensão punitiva no âmbito do controle externo, tendo por base jurisprudência predominante do Supremo Tribunal Federal, adequando-a às especificidades das diversas formas de atuação do Tribunal de Contas da União".
Assim, no âmbito deste Tribunal, está mantido, por ora, o posicionamento jurisprudencial unânime pela imprescritibilidade das condenações em débito e pela prescrição da pretensão punitiva no prazo de dez anos, conforme o art. 205 do Código Civil, contado da data de ocorrência da irregularidade sancionada, nos termos do art. 189 do CC, sendo este prazo interrompido pelo ato que ordenar a citação, a audiência ou a oitiva do responsável, nos termos do Acórdão 1441/2016-TCU-Plenário.
Portanto, desde já, rejeito a ocorrência de qualquer espécie de prescrição, visto que o TCU não validou o uso da Lei 9.873/1999 na limitação do seu poder de punir ou condenar em débito, estando prevalecente ainda as orientações do Acórdão 1441/2016-TCU-Plenário em matéria prescricional relativa à pretensão sancionatória, bem como o juízo pela imprescritibilidade das ações de ressarcimento (Acórdãos 739/2022, 685/2022, 597/2022, 596/2022 e 554/2022, todos do Plenário) .
Também rejeito a ocorrência do instituto da decadência, já que o prazo decadencial previsto no art. 54 da Lei 9.784/1999 é aplicável ao TCU apenas como meio de autotutela no desempenho de sua função administrativa, sem aplicação no exercício de sua competência constitucional de controle externo, conforme jurisprudência consolidada do TCU:
A duração e a validade do processo de controle externo não se vinculam ao prazo decadencial previsto no art. 54 da Lei 9.784/1999 (norma geral) , porquanto aplicáveis as disposições da Lei 8.443/1992 (norma especial) , que não regula matéria de decadência (Acórdão 1088/2015-TCU-Plenário, Relator Ministro Augusto Nardes) .
O prazo decadencial previsto no art. 54 da Lei 9.784/1999 é aplicável ao TCU apenas como meio de autotutela no desempenho de sua função administrativa, não se aplicando ao exercício de sua competência constitucional de controle externo e tampouco aos atos administrativos dos jurisdicionados que apenas cumprem as decisões do Tribunal para a correção de ilegalidades. (Acórdão 44/2019-TCU-Plenário, Relator Ministro Bruno Dantas; Acórdão 3119/2018-TCU-Primeira Câmara, Relator Ministro Walton Alencar Rodrigues; Acórdão 3361/2013-TCU-Plenário, Relator Ministro Raimundo Carreiro) .
Não incide o prazo decadencial previsto no art. 54 Lei 9.784/1999 sobre os atos de atividade finalística do TCU, dado que a sua natureza não é tipicamente administrativa, mas especial, porquanto inerente à jurisdição constitucional de controle externo. (Acórdão 3256/2012-TCU-Plenário, Relator Ministro Augusto Nardes) 
Passo ao exame do mérito recursal.
Estando o presente recurso em exame no meu gabinete, a empresa recorrente apresentou memorial (peça 126) , mas sem novos argumentos. Repetiu sobre as preliminares de prescrição, decadência, e prejudicialidade do mérito até a conclusão do grupo de trabalho criado por determinação no Acórdão 459/2022-TCU-Plenário. No mérito, ecoou sobre o reconhecimento de equívoco quanto à tributação realizada com intenção de recolher o débito devido, a regularidade da cobrança de garantia pela locação do Centro de Convenções Ulisses Guimarães, e da inclusão, na composição do BDI, do Imposto de Renda Pessoa Jurídica (IRPJ) e da Contribuição Social sobre o Lucro Líquido (CSLL) quando do cálculo da equação econômico-financeira de sua proposta. Indicou novamente que, em relação à cobrança de garantia pela locação do Centro de Convenções Ulisses Guimarães, o montante indicado como indevido - R$ 46.000,00 - não foi acrescido ao valor total do contrato, mas sim abatido, conforme relatório de auditoria elaborado pela Controladoria-Geral da União - CGU (peça 1, p. 14) .
Quando de sua citação prévia à decisão recorrida, a empresa manteve-se silente, sem apresentação de alegações de defesa. Nesta fase recursal, apesar de a empresa VGS Produções S/A informar intenção de recolhimento de um dos componentes do débito, no valor de R$ 82.246,21, com o reconhecimento de equívoco quanto à tributação realizada, não apresentou documentos comprobatórios de que de fato o tenha feito. Conforme bem indicado pela Serur, bastava que a recorrente fizesse a emissão da GRU no próprio sito eletrônico da Fazenda, independentemente de ação por parte do órgão instituidor da TCE.
Em consulta aos autos, verifiquei que já foi dada oportunidade para o recolhimento do débito, ainda durante a fase interna desta TCE. Conforme Ofício 21703/2015/SEI-MC (peça 3, p. 34) , de 9/7/2015, o então Ministério das Comunicações informou ao recorrente sobre a atualização do valor a ser restituído e orientação para fazê-lo por meio de GRU no prazo de até trinta dias. 
Em resposta (peça 3, p. 36) , o representante legal do recorrente solicita cópia do processo e prorrogação do prazo por mais trinta dias para resposta ao referido ofício. Apesar do deferimento do pleito por parte do Ministério (peça 3, p. 41) , não houve resposta nem recolhimento dos valores por parte da empresa, o que levou à instauração da TCE.
No que diz respeito ao outro componente do débito - cobrança da garantia para locação do espaço -, não foram apresentados documentos hábeis a afastar o lançamento em duplicidade do valor da garantia no valor original de R$ 46.000,00.
No relatório de auditoria da CGU (peça 1, p. 14-16) , há indicação de que após avaliação das justificativas do auditado, houve reiteração, em relação à Constatação 3, item 2.1.1.3 do Relatório de Auditoria 201204029 (Ocorrência de pagamento indevido para o serviço de "locação do Espaço Físico", para realização da 1ª CONFECOM, no Contrato 30/2009-MC) , para adoção da medidas necessárias no sentido de recuperar os valores pagos indevidamente à F.J. Produções, referente à locação do espaço para realização da lª CONFECOM.
No exame da unidade técnica acerca deste recurso (peça 122) , esclarece-se sobre a cobrança da garantia em duplicidade, sendo que o pagamento do valor correto ocorreu apenas na relação entre a empresa contratada e a titular do bem locado (Empresa Brasiliense de Turismo) :
135. Há uma confusão factual por parte do recorrente, uma vez que os pagamentos indicados na peça 1, p. 14 se referem aos pagamentos realizados pela empresa ao titular do Centro de Convenções Ulysses Guimarães (valor total de R$ 296.760,00) , conquanto o valor pago pelo Ministério à empresa foi de R$ 342.760,00 (peça 2, p, 123) , indicando exatamente um pagamento a mais e em duplicidade equivalente a R$ 46.000,00, uma vez que foi apresentado para o faturamento do contrato o valor integral da contratação acrescido do valor de garantia, que não foi deduzido do valor no momento da liquidação da despesa. 
136. Portanto, remanesce a irregularidade em comento, pelo faturamento a mais do "valor do fornecedor", uma vez que o processo de liquidação da despesa que teve curso no processo administrativo 53000.0500381/2009-81, indicado na peça 2, p. 121, tomou como base o valor de R$ 342.760,00, conquanto o valor que a contratada pagou ao Empresa Brasiliense de Turismo foi de R$ 296.760,00 (DODF, p. 31, Seção 3, 15/12/2009 - peça 2, p. 123) .
Assim, considerando que os argumentos apresentados pela recorrente não lograram afastar as irregularidades a ela atribuídas, não verifico a existência de erro de procedimento ou de julgamento capazes de ensejar a anulação ou a reforma do juízo anteriormente formulado. Feitas essas considerações, entendo que deve ser negado provimento ao presente recurso, mantendo-se inalterada a deliberação ora impugnada.
	Com essas considerações, voto para que o Tribunal adote o acórdão que submeto a este Colegiado.
TCU, Sala das Sessões, em 31 de maio de 2022.
Ministro VITAL DO RÊGO 
Relator